【裁判字號】    98,上更(二),97
【裁判日期】    981012
【裁判案由】    貪污治罪條例等
【裁判全文】
臺灣高等法院高雄分院刑事判決
上  訴  人
即  被  告  甲○○
選任辯護人  陳里己律師
            楊啟志律師
上列上訴人因貪污治罪條例等案件，不服臺灣屏東地方法院95
年度訴字第350 號中華民國97年1 月28日第一審判決（起訴案號
：臺灣屏東地方法院檢察署94年度偵字第6052號），提起上訴，
判決後經最高法院第二次發回，本院判決如下：
    主  文
原判決撤銷。
甲○○連續依據法令從事公務之人員對於違背職務之行為，收受
賄賂，處有期徒刑拾壹年肆月，褫奪公權玖年。犯罪所得新臺幣
肆拾陸萬玖仟伍佰元（含附表所示收得現金新臺幣拾陸萬伍仟
伍佰元及抵免債務新臺幣壹拾萬肆仟元），應追繳並沒收之，如
全部或一部無法追繳時，應以其財產抵償之。
    事  實
一、甲○○於民國（下同）88年至94年12月間為屏東縣枋寮鄉鄉
    長，為依據法令從事公務之人員，除自93年10月27日至94年
    8 月23日因案遭停職期間外，就枋寮鄉公所發包各項工程之
    底價有核定權，明知依政府採購法第34條第2 項規定，機關
    辦理招標時，不得於開標前洩漏底價，作用即在保障辦理採
    購之政府機關本於消費者地位所得因自由市場競爭機制而享
    有之權益，並確保公共工程、公有財產之品質，其因職務關
    係而知悉底價之公務員自有保守秘密以防止招標採購作業發
    生不公平結果之職務上義務，竟基於違背職務收取賄賂及洩
    漏國防以外秘密之概括犯意，連續於附表所示各工程招標前
    ，或受盛堡營造有限公司（下稱盛堡公司）實際負責人丙○○之行求、期約，希望讓盛堡公司有機會承包特定工程（所
    犯行賄罪已經原審法院判決確定），或甲○○主動要約丙○○是否願承包某特定工程，二人相約駕車至屏東縣枋寮鄉○○路或其他地點後，在車內商談而期約由甲○○告以略低於
    底價之金額供丙○○據為投標該工程之標價，嗣得標後，再
    由丙○○提供以各該工程標價約1 成左右計算（實際百分比
    之成數以附表各編號所列為準）之金錢為賄賂，並以全部現
    金或部分折抵甲○○先前積欠丙○○之借款債務後之現金（
    如附表編號1 至12號所示）交付予甲○○收受，嗣為臺灣屏
    東地方法院檢察署檢察官另案偵查丙○○涉嫌違反政府採購
    法等案件時查悉上情。
二、案經臺灣屏東地方法院檢察署檢察官自動檢舉偵查起訴。
    理  由
壹、程序部分（證據能力之審查）
一、按被告以外之人（包括證人及共同被告等）於檢察事務官、
    司法警察官或司法警察調查中所為之陳述，與審判中不符時
    ，其先前之陳述具有較可信之特別情況，且為證明犯罪事實
    存否所必要者，得為證據，刑事訴訟法第159 條之2 定有明
    文。證人乙○○於95年1 月25日於高雄市調處稱：丙○○支
    付公務員處理費，與其於原審法院時證述「隨便記帳」，已
    有前後陳述不符情形，本院審酌其先前陳述是在記憶猶新的
    情況下直接作成，一般與事實較相近，且較無外力、人情干
    擾因素及事後串謀之機會，揆諸上開說明，其於市調處調查
    員詢問中所為陳述，客觀上應具有較可信之特別情況，且亦
    為證明被告甲○○本件犯罪事實存否所必要，依上開規定，
    證人乙○○於高雄市調處之證言，自有證據能力。
二、證人丙○○於司法警察及檢察事務官調查中所為之陳述，均
    係被告以外之人於審判外之言詞陳述，屬傳聞證據，且與其
    於原審具結證述情節大致相符，又此部分陳述並無特別可信
    之情形，亦無其他例外取得證據之情況，依刑事訴訟法第
    159 條第1 項規定，均認無證據能力。
三、證人丙○○、乙○○於偵訊經具結所為之陳述，並未提及檢
    察官在偵查中時有不法取供之情形，且亦無證據足以證明證
    人上開證述有顯不可信之情況，依刑事訴訟法第159 條之1
    第2 項規定，自得為證據。
四、枋寮鄉公所95年11月1 日枋鄉建設字第0950011998號函及所
    附各工程發包紀錄表、盛堡營造公司94年12月29日同意搜索
    扣押物摘要，乃公務員職務上製作之紀錄文書，查無顯不可
    信之情況；盛堡公司93年度帳冊，係從事業務之人於業務上
    所製作之紀錄文書，業經證人丙○○、乙○○於原審證述在
    卷，亦查無顯不可信之情況，依刑事訴訟法第159 條之4 、
    第1 款、第2 款規定有證據能力。
貳、實體部分
一、訊據上訴人即被告甲○○（下稱被告）矢口否認上開要求、
    期約、收受賄賂之犯行，辯稱伊拒絕丙○○之行求、期約，
    從未洩漏底價或逕以略低於底價之標價提供丙○○作為投標
    依據，亦未期約、收受附表各工程之賄賂款項云云。
二、惟查：
(一)、附表所示編號1 至12號工程，係被告於上開期間擔任屏東縣
    枋寮鄉鄉長時所發包，為被告所不爭執 (見原審第2 卷第93
    頁)， 並有屏東縣枋寮鄉公所95年11月1 日枋鄉建設字第09
    50011998號函及所附附表所示工程發包資料附於原審卷內足
    稽 (見原審第2 卷第4 至17頁)。
(二)、盛堡公司承包上開工程期間，由該公司實際負責人丙○○之
    妻乙○○負責製作帳冊，該帳冊內記載利息支出，係表示丙○○取走之款項等情，業據證人乙○○於偵查及原審證述明
    確 (見偵查1 卷第196 頁、原審第2 卷第174 頁)， 並有附
    表所示1 至12號所示工程之帳冊扣案足稽 (影印後附於本院
    上更一卷第88至99頁)。 證人乙○○於偵查中並證稱：「我
    比較有把握的工程，就由丙○○去找甲○○表達我們想作的
    意願，如果甲○○同意的話，我們就去找外面那些人，...
    所謂外面那些人就是指李顯章 (指找李顯章等人圍標工程)
    」、「他 (指甲○○)第 一任上任時，稱他缺錢用，向我及
    丙○○借200 萬元，但我們沒那麼多錢借他，後來降到100
    萬至150 萬之間，詳細金額我忘記了，他開了好幾張的支票
    給我，日期為一年，他原本說要借的，後來他日期到了無償
    還，就說要從工程款中去扣，這是丙○○跟我講的」、「以
    得標的總金額一成去扣」、「因支票已過期，都已還給他了
     (指被告)」 、「丙○○要我隨便找個名義把它寫上去，我
    是用利息把它寫上去的」、「利息裡面的錢就是包括給黑道
     (指圍標)及 公務人員，因為只有鄉長有而已」、「借款還
    沒扣完，後來甲○○有向丙○○說一半從債務去扣，一半拿
    現金」等語 (見偵查1 卷第196 至198 頁)， 由證人乙○○
    上述證述，足認上開工程帳冊係盛堡公司實際負責人丙○○
    之妻乙○○所製作，其中利息之記載，係依據丙○○所告知
    支付黑道及鄉長甲○○之費用，應可確定。
(三)、另證人丙○○於原審法院證稱：「我是看到網站公告，我去
    跟吳鄉長說此工程讓我施作好不好，吳鄉長說好」、「他跟
    我說（標價）寫多少這樣」、「如果投標成，要一成的工程
    款給他」、「（在帳上）以利息記載，並以金額表示」、「
    （帳冊）都是我老婆記載的，都是我叫她如何記載」、「5
    、6 年前吳鄉長跟我說他沒有錢，跟我借錢，我就借他錢，
    承包工程時就從裡面扣」、「（借到）100 多萬元」、「（
    之前所稱借到220 萬元）那是比較早借的」、「我以前跟上
    一任鄉長就有在枋寮鄉工程合作。我是他（被告）當鄉長後
    才認識被告」、「（認識原因是）他當鄉長我們去工作或是
    有時要去請款就認識」、「（平常往來）很少」、「（往來
    內容）大部分是被告要跟我借錢」、「（借錢）至今大約有
    10幾次」、「（每次借貸金額）有10到20萬元、5 萬元、6
    萬元、最多50至60萬」、「借錢時沒有講原因，就是要我錢
    借他，然後他會安排工程給我」、「被告有時打電話給我約
    在有時候是海邊路，有時講明確地方，就約定地方然後兩個
    人開車過去碰面」、「每件都要問，有時他主動打給我，有
    時我主動問他」、「時間都是開標前2 、3 天」、「（給付
    賄款方式）一筆工程我不會全部扣掉，都扣一半而已，有時
    全額給他，多少都會給他現金，如果是少一點的就全部給現
    金，多才會扣，沒有整條都扣的」、「就是得標價格的1成
    」、「（在帳冊上）大部分都是記載利息」等語外，原審法
    院並就附表編號1 至12號所示各項工程向被告甲○○支付現
    金或抵債之情節，提示帳冊由證人丙○○逐一詳述給付多少
    之賄賂金額（原審卷(二)第141 頁至第144 頁），本院更一審
    審理時，亦提示該帳冊由證人丙○○逐筆核對附表各項工程
    給付被告賄賂之現金及抵銷借款債務後之金額，丙○○於本
    院更一審之證述與原審審判長提示帳冊所示每項工程給付被
    告賄賂之金額，除附表編號七有出入外（詳後述），其餘附
    表編號一至六、八至十二均相一致（詳如附表各編號付給現
    金欄及抵償債務欄所列金額），有該筆錄附於本院上更一卷
    第103 頁至105 頁足稽。證人丙○○於偵查及原審最初訊問
    時，對標得上開工程所給付被告之金額及折抵債務之金額，
    僅大概陳述，有部分前後不一致之情形，核其原因，此乃未
    提示帳冊供證人丙○○逐一比對所致，故本件自應以本院更
    一審及原審提示上開工程帳冊各該工程逐筆供證人丙○○回
    憶、核對後，所證述給付被告賄賂之現金及折抵債務之金額
    ，均相一致部分（附表編號一至六、八至十二），較為精確
    ，此部分之證述應較為可採。
(四)、扣案之帳冊除附表1 至12所示之工程外，尚有盛保公司標得
    其他工程之記載，且有部分工程之「利息」（即丙○○向沈
    靜瑞取得支款項）有數筆之記載，有該帳冊足憑。則該帳冊
    「利息」之記載，何者係支付黑道圍標費用？何者是給付被
    告之工程款？給付被告之金額及折抵債務之金額到底有多少
    ？應以實際與被告接觸之丙○○較為知悉，故本院更一審就
    部分帳冊，「利息」記載有數筆者，命證人丙○○逐筆核對
    後，證人丙○○所證述金額，自屬可信。另本院更一審就附
    表編號2 所示「內寮村庄後溪整治工程」，帳冊上利息記載
    9 萬元，而丙○○於原審卻說給付被告4 萬6 千元，詢問原
    因？證人丙○○陳稱：「應該是我好像打麻將輸錢，所以部
    分是說謊」。就附表編號三「枋寮鄉二重溝護岸災修工程」
    ，帳冊上利息記載3 萬6 千元，但在原審丙○○卻稱給付被
    告1 萬8 千元，詢問原因？證人丙○○答稱：「就跟剛才講
    的一樣，有的是我打麻將輸了，有的時候要給黑道，但我給
    他（指被告）的是1 萬8 千元」等語（以上見本院上更一卷
    第104 頁），由丙○○上開證述，帳冊上所記載之「利息」
    金額，並非即係交付給被告之賄賂金額，故帳冊所記載利息
    金額，如與證人丙○○所證述交付被告賄賂之金額不一致時
    ，自應以證人丙○○所證述實際交付給被告之金額，較為可
    採。至於附表編號七「枋寮鄉二重溝（石籠）排水工程」所
    交付之賄賂數額，證人丙○○於原審審理時，先陳稱：「給
    四萬五千元」（見原審卷（二）第一四一頁背面），繼則證
    稱：「給（該工程標價九十萬元）一成的錢（按即九萬元）
    」（見原審卷( 二) 第一四四頁背面）；嗣於本院更一審審
    理時則證稱：「是給上訴人十六萬元」（見本院上更(一)
     卷 第一０三頁背面），先後所述行賄、交付賄賂之數額不
    一，究竟何者較為正確？查該項工程帳冊上利息之記載為三
    十二萬元，如以證人丙○○及乙○○之證述，帳冊利息之記
    載，通常係以總額之一半給黑道、一半給白道（即本案被告
    ），則單純以帳冊為憑，本項工程交付給被告賄賂應係三十
    二萬元之一半即十六萬元，然此結果與工程得標價九十萬元
    之一成計算賄賂金額即九萬元，又有不符。按證人丙○○於
    原審已補充說明證稱：「該項工程帳冊上利息記載為三十二
    萬元，一半給黑道、一半給白道，但尚包括押標金在內，本
    件工程係以0.5 成計算，故給付被告為四萬五千元」等語（
    見原審卷（二）第141 頁反面），足見該三十二萬之利息，
    尚應扣除押標金，故交給被告之賄賂款顯非十六萬元，又丙○○於原審就本項工程賄賂數額之計算，已特別證述是工程
    得標款之0.5 成，本院參酌證人丙○○就帳冊上指示其妻即
    證人乙○○記載之利息數額，並非單純係給付黑道之圍標款
    或白道（即被告）之賄賂款，可能尚包括其賭博賭輸謊報之
    金額或押標金或其他酬謝飲宴之款項，且賄賂款並非每項工
    程均固定以得標金額之一成計算，工程較小型者，會少於一
    成計算等情，認本項工程給付被告之賄賂數額，應以證人丙○○在原審已有特別澄清利息記載三十二萬元包括押標金，
    及特別確認本項工程係以得標金額之0.5 成計算賄賂數額者
    ，而據以確認被告收受之賄賂為現金四萬五千元，顯較可採
    。
(五)、辯護人雖以證人丙○○上開指述之細節，不僅與其先前在調
    查局接受詢問及偵查中經檢察官訊問時所陳均有出入，其指
    述除附表所示12筆工程外，竟包括該公所於94年2 月15日，
    即被告甲○○因另案遭停職處分期間開標之「天時村新開路
    排水溝改善工程」（即起訴書附表四編號一所示），顯與事
    實不符；另證人乙○○製作卷附帳冊均係依其夫即證人丙○○指示之內容所為，不足以為證明被告有前開犯行之依據云
    云，為被告提出辯護。然：
１、證人丙○○自案發迄今多年，其間因本件及其另案違反政府
    採購法罪嫌而經調查員約談及檢察官訊問之次數，已不下10
    次，各次接受詢問調查時，各提問人問話之方式未盡一致，
    是否均提供資料與之核對一節，亦據證人丙○○於原審法院
    審理時證稱僅「大部分」有之（原審法院卷(二)第138 頁反面
    ），即有部分係在未提示資料之情形下所為，以其多年來參
    與施作之工程眾多，僅本件附表所示即達12筆之譜，依常情
    ，其行為時既不能預期嗣後將因案而須具體交代各項金額、
    情節並預作整理，各次答詢復有單憑記憶而未據提示資料之
    情形，就細節部分之陳述略有出入，原屬常情，今審酌其各
    次陳述，應以其在原審及本院提示帳冊後，由證人丙○○查
    核後之證詞，最為可採。
２、次就證人丙○○所指與被告甲○○就枋寮鄉公所發包工程有
    上開違背職務收受賄賂之情形者，除附表所示12筆外，固將
    被告甲○○前開因案經停職期間發包之工程亦一併指述其中
    ，狀似可議，然以證人丙○○自本件案發後，既歷經警詢及
    偵、審，對其所指如起訴書附表四編號一所示「天時村新開
    路排水溝改善工程」係於94年2 月15日，即被告甲○○遭停
    職處分期間，客觀上已無核定工程底價權限一節，顯然早已
    知悉，苟其有意誣陷被告，為避免遭質疑，可以事隔過久記
    憶模糊為由，逕將該筆剔除，其捨此莫由，仍指述不移（原
    審法院卷第135 頁下方、第141 頁），此行為與違背職務或
    洩密之要件雖有異（容后詳述），然就客觀事實而言，難認
    證人丙○○此部分所言有何矛盾情事。
３、另就證人乙○○，所載帳冊記錄之支出內容及用途，確係依
    丙○○之指示及傳述所為。惟按，認定犯罪事實所憑之證據
    ，並不以直接證據為限，即綜合各種間接證據，本於推理作
    用，為認定犯罪事實之基礎，如無違背一般經驗法則，尚非
    法所不許，最高法院著有44年臺上字第702 號判例可資參照
    。本件被告甲○○除向丙○○借錢外，確曾數次持其子名義
    之支票向乙○○告貸等情，亦據證人乙○○於原審法院審理
    時及證人丙○○於本院結證綦詳，衡情，以被告甲○○身為
    一鄉之長，竟於任職期間多次向丙○○及其妻乙○○借款，
    毫無忌憚，借貸金額屢達數萬元至數10萬元，累積債款更高
    達1 、2 百萬元之譜，縱一般至親好友亦未必堪此需索，況
    全無私交，僅因處理鄉公所發包工程而有接觸之包商。被告
    甲○○前開所辯，證人丙○○於行求後，遭其當場拒絕而仍
    甘於任令索借，顯與事理大相逕庭；另證人乙○○與丙○○
    結縭多年，並為事業之夥伴，對其夫日常生活，乃至於工作
    、交際情形，自有較旁人更深之認識，是依常情，縱令證人
    丙○○於交代其妻記帳時，果有其他因生活、事業以外開銷
    而有意矇蔽者，又豈敢屢以當時身為鄉長為假託對象，是依
    證人乙○○所述，益徵證人丙○○前開證詞所言不虛。
(六)、綜上所述，足徵被告甲○○前開所辯，不足採信，其經公訴
    意旨指述之前揭犯罪事實堪予認定。本件被告犯罪事證已臻
    明確，應依法論科。
三、論罪方面
(一)按行為後法律有變更者，適用行為時之法律。但行為後之法
    律有利於行為人者，適用最有利於行為人之法律，刑法第2
    條第1 項定有明文，此為「從舊從輕」之比較。且為比較時
    應就罪刑有關之共犯、未遂犯、連續犯、牽連犯、結合犯以
    及累犯加重、自首減輕、暨其他法定加減原因、與加減刑等
    一切情形，綜其全部之結果，而為比較，再適用最有利於行
    為人之法律處斷；又比較裁判前之法律孰為有利於行為人時
    ，應就罪刑有關之一切情形，比較其全部之結果，而為整體
    之適用，不能割裂而分別適用有利益之條文，最高法院著有
    24年上字第4634號、27年上字第2615號判例可供參考。查被
    告甲○○行為後，貪污治罪條例於95年5 月30日修正公布，
    並自95年7 月1 日施行，其中第2 條關於該條例適用之對象
    ，由修正前規定：「依據法令從事公務之人員，犯本條例之
    罪者，依本條例處斷；其受公務機關委託承辦公務之人，犯
    本條例之罪者，亦同。」修正為「公務員犯本條例之罪者，
    依本條例處斷。」而本件被告甲○○無論依貪污治罪條例修
    正前、後第2 條之規定，均未排除該條例之適用，並無有利
    不利之情形。又貪污治罪條例第4 條第1 項之法定刑關於得
    併罰金刑部分，依被告行為時，95年7 月1 日修正施行前刑
    法（以下簡稱修正前刑法）第33條第5 款規定：「罰金：1
    元以上。」惟修正後刑法第33條第5 款規定：「罰金：新臺
    幣1,000 元以上，以百元計算之。」比較修正前後規定，修
    正前為銀元1 元即新臺幣3 元，修正後則為1,000 元，自以
    修正前之規定，有利於被告。另原刑法第56條關於連續犯之
    規定，於被告甲○○前開行為後，雖於94年2 月2 日修正公
    布之刑法中遭刪除，並已自95年7 月1 日施行，修正後刑法
    刪除第56條關於連續犯之規定，雖非犯罪構成要件變更，但
    影響行為人刑罰法律效果，自屬法律變更，比較被告行為時
    即修正前刑法之規定，其多次犯行應論以1 罪而加重其刑至
    2 分之1 ；若適用修正後刪除連續犯規定之結果，所犯多次
    犯行應分別論以數罪，是修正後規定並未較有利於被告；又
    上開於94年2 月2 日修正公布之刑法於被告甲○○為前開行
    為後，已自95年7 月1 日施行，經修正後刑法刪除第55條關
    於牽連犯，即犯一罪而其方法或結果之行為犯他罪名者，所
    犯應從一重罪處斷之規定；若適用修正後刪除牽連犯規定之
    結果，所犯上開各罪應論以數罪，是修正後規定並未較有利
    於被告。經綜合比較法律於被告前揭行為前後發生變更情形
    ，以修正前之法律規定，對於被告較為有利，自應依刑法第
    2 條第1 項前段規定整體適用被告行為時之法律。至於褫奪
    公權因屬從刑，應隨主刑一併適用修正前刑法之規定。
( 二)按貪污治罪條例第四條第一項第三款所稱「建築或經辦公
    用工程或購辦公用器材、物品收取回扣」及同條項第五款或
    第五條第一項第三款「對於違背職務之行為收受賄賂」、「
    對於職務上之行為收受賄賂」，為兩個迥然不同之犯罪態樣
    。所謂「回扣」與「賄賂」，雖均屬對公務員之不法原因為
    給付，但兩者含義亦相異，前者係指公務員就應付給之建築
    材料費、工程價款或購辦費用，向對方要約，提取一定比率
    或扣取其中一部分，圖為自己不法之所有而言；後者則係指
    對於公務員之職務行為或違背職務行為，給付具有一定對價
    關係之金錢或可以金錢計算之財物等不法報酬而言。公務員
    經辦公用工程，收取回扣罪，其交付回扣之人，係對公務員
    職務上之行為為之，故不能僅因有約定收取回扣而目的未遂
    ，即可轉換為期約賄賂之罪（最高法院72年度台上字第7034
    號、91年度台上字第1048號判決要旨參照）。本件被告或受
    盛堡公司實際負責人丙○○之行求、期約，希望被告讓盛堡
    公司有機會承包枋寮鄉公所發包之特定工程（此為丙○○與
    其妻乙○○於調查員詢問、檢察官偵訊及原審審理中一致供
    承不諱，丙○○因此所犯行賄罪，已經原審法院判決罪刑確
    定在案。），或被告主動要約丙○○，是否願承包某即將發
    包招標之特定工程，二人乃相約至特定地點密談而期約由被
    告違背職務洩露底價，事先告以略低於底價之金額供丙○○
    據為投標該工程之標價，嗣得標後，再由丙○○依約定以各
    項工程得標價款約1 成左右計算之賄賂金額，或全部現金或
    折抵被告借款後之現金交付予甲○○收受，以上事實已詳如
    前揭證人丙○○及乙○○之證述，核被告期約收取附表各該
    工程得標金額一定比例數額之不法給付，並非單純就盛堡公
    司已得標或可得確定得標之各該公共工程，應付給之確定數
    額工程價款，向丙○○要約，提取一定比率或扣取其中一部
    分，圖為自己不法之所有；反而係丙○○向被告行求能將特
    定工程交給盛堡公司承包，並期約被告違背職務洩露底價，
    供丙○○投標取得各該工程，故其等約定「以各項工程得標
    價金約1 成左右計算之金額交付予被告」，顯係對於被告上
    開違背職務行為，給付具有一定對價關係之金錢報酬甚明，
    依上揭判決意旨之說明，故本件被告之行為，核屬對於違背
    職務之行為收受賄賂，而與經辦公用工程收取回扣之犯罪構
    成要件有間。
( 三)按我國法制上關於交付之規定，除現時交付外，尚包括受
    讓人已先行占有而因當事人間成立讓與合意即發生效力之觀
    念交付在內，非必以客觀上占有事實有現實移轉、變動為限
    。又貪污治罪條例所規定之「賄賂」，係指對於公務員之職
    務行為或違背職務行為，所給付具有一定對價關係之金錢或
    可以金錢計算之財物等不法報酬而言（最高法院91年度臺上
    字第1048號判決參照），申言之，其範圍除包括金錢或其他
    有形且具客觀交易價值物品之積極財產上給付外，尚及於抽
    象而可以金錢計算之債務，即消極財產之免除。故核被告甲○○前開違背其職務上應保守秘密之義務，以逕行提供略低
    於底價之金額供廠商據為投標之標價，實際發生洩露底價而
    影響招標結果，並領受廠商付與一定成數現金或抵免其既有
    債務之利益以為對價之行為，係犯貪污治罪條例第4 條第1
    項第5 款依據法令從事公務之人員對於違背職務之行為收受
    賄賂罪，及刑法第132 條第1 項公務員洩露國防以外秘密罪
    。被告對於違背職務之行為要求、期約賄賂，進而收受賄賂
    ，則要求、期約賄賂之低度行為，應為收受賄賂之高度行為
    所吸收。其上開連續多次違背職務收受賄賂及洩密犯行，均
    時間緊接，手法相同，觸犯構成要件同一之罪名，顯係基於
    概括犯意反覆為之，應各依行為當時仍有效施行之修正前刑
    法第56 條 連續犯規定以一罪論，並均加重其刑。又其所犯
    連續受賄罪與連續洩密罪間，有方法目的之牽連關係，應依
    行為當時有效施行之修正前刑法第55條後段牽連犯規定，從
    一重之連續對違背職務之行為收受賄賂罪處斷。
( 四)公 訴意旨雖以被告甲○○除附表所示12件犯行外，另就枋
    寮鄉公所發包「天時村新開路排水溝改善工程」亦以同樣方
    式犯有前開受賄及洩密犯行，並以此與上開論罪部分均有修
    正前刑法所規定連續犯之裁判上一罪關係，惟按，前開違背
    職務受賄罪及洩漏國防以外秘密罪之構成要件，既限於公務
    員就其職務上之行為有所違背，及就其職務上知悉之秘密予
    以洩漏始足當之，茲上開工程之開標日期既為94年2 月15日
    ，即發生於被告甲○○前開因案遭停職處分期間，已如前述
    ，則其鄉長職務既經停止執行，復無從因職務關係得悉上開
    工程之底價，是不論其對證人丙○○告知者，究為因其他不
    詳原因而得悉，甚或本其經驗而逕自臆測偶合者，要均無從
    成立上開罪名之構成要件，然此部分既經檢察官認為與上開
    論罪部分有連續犯之裁判上一罪關係，爰不另為無罪之諭知
    ，附此敘明。
四、原審據以論處被告違背職務收受賄賂罪，固非無見，惟查：
    附表編號一新開村紅山排水改善工程，給付被告現金4 萬40
    00元，抵償債務4 萬3000元，業據證人丙○○本院更一審及
    原審證述明確，原判決認該部分給付現金及抵償債務均為4
    萬3750元；附表編號7 枋寮鄉二重溝排水工程，僅給付被告
    現金4 萬5000元，並無抵償債務，亦據證人丙○○於原審證
    述甚詳，本院並認以此金額較可採，已詳如上述，原判決認
    此部分給付被告及抵償債務均為4 萬5000元；又附表編號十
    ，天時村各巷道改善工程，給被告投標金額0.5 成，即現金
    1 萬8,000 元，亦經證人丙○○於原審及本院更一審證述明
    確，原審判決認定付給現金18,550元，抵債18,550元；均與
    卷證不符，容有未當。被告上訴意旨否認犯罪，指摘原判決
    不當，雖無理由，但原審判決既有上述可議之處，自應由本
    院將原判決撤銷改判。爰審酌被告甲○○之身分，經選民託
    付為一鄉首長，理應為地方基層公務人員之表率，對地方建
    設之成敗猶負有關鍵重責，竟不能清廉自守，屢向工程包商
    索借金錢，進而不顧地方公共工程品質及自由市場競爭秩序
    ，猶犧牲政府機關之財產及交易上權益，利用自身有核定底
    價職務之便，以指示特定包商以略低於底價之方式，操縱決
    標結果而藉以謀個人不當財產所得，並考量其多次犯行之情
    節，連續犯罪期間之長度，貪得賄賂之金額，對於國家機關
    、公務員形象、政府財政、人民權益所造成損害之程度，及
    其犯罪迄今已久歷調查、偵、審、更審等程序，仍無悔悟自
    省之犯後態度等其他一切情狀，仍如原審量處如主文所示之
    刑，並諭知褫奪公權，以資儆懲。
五、如附表所示被告甲○○各次犯行收受之現金365,500 元，及
    以抵免債務104,000 元方式所受之賄賂，應依貪污治罪條例
    第10條規定予以追繳沒收，並諭知如全部或一部無法追繳時
    ，應追徵其價額，或以其財產抵償之。
據上論斷，應依刑事訴訟法第369 條第1 項前段、第364 條、第
299 條第1 項前段，修正前貪污治罪條例第4 條第1 項第5 款、
第17條、第10條，刑法第11條、第2 條第1 項前段、修正前刑法
第56條、刑法第132 條第1 項、修正前刑法第55條、第37條第2
項，判決如主文。
本案經檢察官郭振昌到庭執行職務。
中    華    民    國    98    年    10    月    12    日
                  刑事第五庭    審判長法  官  曾永宗
                                      法  官  任森銓
                                      法  官  鍾宗霖
以上正本證明與原本無異。
如不服本判決應於收受本判決後10日內向本院提出上訴書狀，其
未敘述上訴理由者，並得於提起上訴後10日內向本院補提理由書
狀（應附繕本）「切勿逕送上級法院」。
中    華    民    國    98    年    10    月    12    日
                                      書記官  黎  珍
附錄本件判決論罪科刑法條：
貪污治罪條例第4條第1項第5款
有下列行為之一者，處無期徒刑或10年以上有期徒刑，得併科新
台幣1 億元以下罰金：
五對於違背職務之行為，要求、期約或收受賄賂或其他不正利益
者。
附表：
┌─┬────────┬──────┬─────┬─────┬─────┬─────┐
│  │    工程名稱    │  開標日期  │  底  價  │ 決標金額 │ 付給現金 │ 抵償債務 │
├─┼────────┼──────┼─────┼─────┼─────┼─────┤
│一│新開村紅山排水改│92年10月8 日│ 921,000元│ 875,000元│ 44,000元 │ 43,000元 │
│  │善工程          │            │          │          │          │          │
├─┼────────┼──────┼─────┼─────┼─────┼─────┤
│二│內寮村庄後溪整治│92年12月4 日│ 473,000元│ 453,000元│ 46,000元 │ （空白） │
│  │工程            │            │          │          │          │          │
├─┼────────┼──────┼─────┼─────┼─────┼─────┤
│三│枋寮鄉二重溝護岸│92年12月16日│ 187,000元│ 180,000元│ 18,000元 │ （空白） │
│  │災修工程        │            │          │          │          │          │
├─┼────────┼──────┼─────┼─────┼─────┼─────┤
│四│新開村百力溪堤岸│92年12月16日│ 568,000元│ 550,000元│ 25,000元 │ 30,000元 │
│  │災修工程        │            │          │          │          │          │
├─┼────────┼──────┼─────┼─────┼─────┼─────┤
│五│枋寮鄉○○○路改│93年4 月7 日│ 463,000元│ 453,000元│ 45,000元 │ （空白） │
│  │善工程          │            │          │          │          │          │
├─┼────────┼──────┼─────┼─────┼─────┼─────┤
│六│隆山村金榮路農路│93年5 月4 日│ 652,000元│ 626,000元│ 31,000元 │ 31,000元 │
│  │改善工程        │            │          │          │          │          │
├─┼────────┼──────┼─────┼─────┼─────┼─────┤
│七│枋寮鄉二重溝（石│93年5 月19日│ 933,000元│ 900,000元│ 45,000元 │ （空白） │
│  │籠）排水工程    │            │          │          │          │          │
├─┼────────┼──────┼─────┼─────┼─────┼─────┤
│八│枋寮鄉地利村成功│93年7 月12日│ 191,000元│ 186,000元│ 18,000元 │ （空白） │
│  │路巷道改善工程  │            │          │          │          │          │
├─┼────────┼──────┼─────┼─────┼─────┼─────┤
│九│枋寮鄉東海村內巷│93年7 月29日│ 212,000元│ 203,000元│ 25,000元 │ （空白） │
│  │道AC改善工程    │            │          │          │          │          │
├─┼────────┼──────┼─────┼─────┼─────┼─────┤
│十│天時村各巷道改善│93年9 月6 日│ 382,000元│ 371,000元│ 18,000元 │ （空白） │
│  │工程            │            │          │          │          │          │
├─┼────────┼──────┼─────┼─────┼─────┼─────┤
│十一│頭前溪路面AC改善│93年9 月10日│ 282,000元│ 275,000元│ 27,500元 │ （空白） │
│  │工程            │            │          │          │          │          │
├─┼────────┼──────┼─────┼─────┼─────┼─────┤
│十二│臨海路五號宅側道│93年10月22日│ 236,100元│ 231,000元│ 23,000元 │ （空白） │
│  │路改善工程      │            │          │          │          │          │
├─┼────────┼──────┼─────┼─────┼─────┼─────┤
│  │  共        計  │            │          │          │365,500元 │104,000 元│
└─┴────────┴──────┴─────┴─────┴─────┴─────┘


司法院資訊處製作；財團法人民間司法改革基金會備份。
